臺北高等行政法院判決
　　　　　　　　　　　　　　　　　　 93年度簡字第00789號
　　　　　　　　　　　　　　　.
原　　　告　精碟科技股份有限公司
代　表　人　甲○○
訴訟代理人　乙○○
　　　　　　吳金地會計師
被　　　告　財政部臺北關稅局
代　表　人　詹昭鐶（局長）住同上
訴訟代理人　丙○○
上列當事人間因關稅法事件，原告不服財政部中華民國93年4月
16日台財訴字第0930009436號訴願決定，提起行政訴訟。本院判
決如下：
　　主  文
訴願決定及原處分（含復查決定）均撤銷。
被告就報單號碼第CL/92/522/08577號應作成准予退稅之行政處
分。
訴訟費用由被告負擔。
　　事  實
緣原告精碟科技股份有限公司於民國（下同）92年8月1日委由鴻
天運通有限公司向被告財政部臺北關稅局報運進口可程式恆溫恆
溼箱乙批（進口報單號碼：第CL/92/522/08577號），經電腦篩
選以C1（免審免驗）方式通關，並於當日完稅放行在案。嗣原告
分別於92年10月31日及同年12月4日以精碟（92）總字第103106
號及第120403號申請書檢具經濟部工業局於92年9月17日簽證核
准第ID2Ｚ0000000000號及92年11月27日簽證核准第
ID2Ｚ0000000000號之「製造業及其相關技術服務業屬於科學工業
進口國內尚未製造之機器設備證明書」影本，向被告申請退還進
口關稅新臺幣（下同）16,039元，被告以其已逾財政部86年4月
17日台財關第00000000000號函示規定貨物進口之翌日起4個月內
檢具減免稅文件補正之期限，乃於92年12月16日以北普棧字第
0920109528號函否准其退還關稅之申請。原告不服，提起訴願，
旋遭駁回，遂向本院提起行政訴訟，茲摘敘兩造訴辯意旨如左：
壹、原告起訴主張略謂：
一、聲明：
(一)、訴願決定及原處分均撤銷，並命被告退還原告16,039元。
(二)、訴訟費用由被告負擔。
二、理由：
(一)、關於被告之處分引用無效之職權命令部分：
    被告主張原告依促進產業升級條例第9條之1申請退回92年2
    月8日以後已完納之國內尚未製造機器設備之進口稅捐應於
    進口貨物通關放行翌日起4個月內為之，逾期則不予退回之
    行政處分看似適法實則不然。概被告主張69年3月28日台財
    關字第13658號函為86年4月17日台財關字第862000293號函
    之前釋且92年5月16日台財關字第0920550338號函為86年4月
    17日台財關字第862000293號函之後釋，則86年4月17日台財
    關字第862000293號函之前釋即69年3月28日台財關字第
    13658號函尚有明訂「除法律另有規定可予退稅者外」之除
    外規定，且86年4月17日台財關字第862000293號函之後釋即
    92年5月16日台財關字第0920550338號函第1條同被告主張，
    僅係對於已完納之進口關稅退回之證明文件及申辦手續加以
    補充，概無期間限制。同函第2條係針對促進產業升級條例
    第9條之1第2項之申辦手續規定亦無期間限制。同函第3條係
    對於已向海關申請繳納保證金先行驗放者，補辦手續之相關
    規定，應依關稅法第14條暨相關規定辦理，復無對納稅義務
    人踐行退回已進口繳稅確定案件之期間限制。86年4月17日
    台財關字第862000293號函之前釋及後釋皆未限制納稅義務
    人依法律請求退回已完納進口稅捐之期限，則86年4月17日
    台財關字第862000293號函除與後釋有牴觸外，且其行為時
    法律86年4月17日台財關字第862000293號函係其本諸中央主
    管機關職權對關稅法第5條之1（現行法第14條）所為之核釋
    ，俾使通關完稅程序儘速完成且不任令課稅行為與否延宕無
    期。財政部關稅總局本諸權責於發布86年4月17日台財關字
    第862000293號函之時，依被告行為時法律（尚無行政程序
    法之適用）其位階於可能如被告主張為法規命令。惟至88年
    2月3日華總一義字第8800027120號令制定行政程序法全文
    175條。則當依法務部90年2月2日法90律字第001961號函釋
    ：「按行政程序法第150條規定．．．其所稱『法規命令』
    ，須具備『行政機關基於法律授權訂定』及『對多數不特定
    人民就一般事項所作抽象之對外發生法律效果之規定』2項
    要件，如僅符合上開2項要件之一者，則不屬之。」準此，
    86年4月17日台財關字第862000293號函非屬行政程序法所稱
    「法規命令」。而係中央法規標準法第7條所明定之「職權
    命令」。該等職權命令，自應依被告之上級機關即行政院89
    年2月25日台89規字第05919號函頒之「各機關依行政程序法
    修訂主管法規之參考原則」下稱「參考原則」）第參部份第
    1點：職權命令不得就法律保留事項為規定。復依「參考原
    則」第參部份第2點：現行職權命令規定之內容有涉及法律
    保留事項者，應依下列2種方式檢討之：(一)、提昇為法律或
    於法律中增列授權訂定之依據。(二)、廢止或刪除。行政院發
    布「參考原則」之意旨概為配合行政程序法於88年2月3日發
    布制定。故行政院行文指示所屬各機關應逐條檢視其主管之
    法律、法規命令、職權命令、行政規則等事務並本於職權審
    酌應否配合檢討修正法律或廢止、刪除者。被告既係本案之
    中央主管機關，負有依法行政之責任，被告未依上級機關所
    規定本諸職權審酌應否就86年4月17日台財關字第862000293
    號函配合行政程序法之發布進行修法或予以廢止、刪除之。
    則被告以財政部關稅總局92年8月25日台總局徵字第
    092105813號函一紙行政規則及86年4月17日台財關字第
    862000293號函一紙職權命令逕行限制原告依法律（促進產
    業升級條例）退回已完納進口稅捐之請求權，則原告不服86
    年4月17日台財關字第862000293號函及92年8月25日台總局
    徵字第092105813號函除與上級機關之行政規則有抵觸外，
    且未依上級機關所發布之行政規則（即「參考原則」）踐行
    修正程序，復其因無關稅法及其特別法（即促進產業升級條
    例）等法律授權得為期間限制之法源，而逕以行政規則及職
    權命令限制納稅義務人依據關稅法之特別法即促進產業升級
    條例第9條之1退回已完納進口關稅之權利。原告認86年4月
    17日台財關字第862000293號函與中央法規標準法第5條、第
    6條及行政程序法第174條之1（法務部91年3月14日法律字第
    0910006101號函參照）均有所牴觸。故原告主張財政部86年
    4月17日台財關第862000293號函應依行政程序法第158條第1
    項第1款、第2款視為無效。且被告之行政處分有捨法律而就
    職權命令之瑕疵，此有被告於訴願理由之主張可佐。該行政
    處分應依行政程序法第111條第1項第6款、第7款判決如起訴
    聲明。
(二)、關於被告違反行政程序法第131條部分：
    行政程序法於88年2月3日發布制定，其第131條基於法律位
    階暨從新從輕原則之法理應優先適用於財政部86年4月17 日
    台財關第862000293號函所揭之4個月期限，被告不查原告有
    依促進產業升級條例第9條之1向被告請求退回已完納之機器
    設備進口關稅之權利，該公法上請求權之消滅時效，屬於憲
    法上法律保留事項，應以法律定之（司法院大法官釋字第
    474號參照）。原告遍查關稅法、促進產業升級條例等法律
    暨相關法規，皆未規定系爭已完納之進口關稅請求退回期間
    應於一定期間消滅之規定，關稅法及其特別法（即促進產業
    升級條例等）既未規定該請求權消滅時效，自應適用行政程
    序法第131條之規定。此有前開「參考原則」第壹部份第8點
    ：「公法上之請求權，原則上因5年間不行使而消滅。如請
    求權時效期間有長於或短於5年之必要者，應依本法第131條
    第1項規定，以法律為特別之規定」可佐。被告牴觸行政程
    序法第131條有被告於訴願決定之理由可佐。被告因違法而
    限制原告之合法權益不返還原告已完納之進口稅捐，原告依
    公法上不當得利之法理主張被告返還原告利益如起訴聲明。
(三)、促進產業升級條例第9條之1自92年2月8日發布適用，其第9
    條之1第1項規定凡屬科學工業之公司，追溯自91年1月1日起
    自國外輸入自用之機器、設備，在國內尚未製造，經經濟部
    專案認定者，免徵進口稅捐及營業稅。本件原告適格於促進
    產業升級條例第9條之1之實體要件依序有二：其一先為符合
    經濟部專案認定屬科學工業範疇（即經濟部工業局核發之「
    科學工業適用範圍核准函」，此為被告所不爭）。其二再為
    憑「科學工業適用範圍核准函」向經濟部工業局申請自91年
    1月1日以後自國外輸入自用之機器、設備，專案認定在國內
    尚未製造之證明（即獲准經濟部工業局核發「科學工業進口
    國內尚未製造機器設備證明書」，此亦為被告所不爭），故
    本件於實體法原告係依促進產業升級條例第9條之1第1項為
    請求權基礎，請求被告退回原告進口報單號碼第
    CL/92/522/08577之進口關稅16,039元。財政部92年5月16日
    台財關第0920550338號函第1項第1款亦針對促進產業升級條
    例第9條之1補充規定：「屬科學工業之公司，進口國內尚未
    製造之機器設備符合條例第9條之1第1項規定，得向海關申
    請退稅．．．向進口海關申辦。」所以被告之主管官署即財
    政部關稅總局業以法規命令指明原告可依條例9條之1向被告
    退回已依關稅法第14條完稅放行之進口核定關稅，此亦有被
    告對於91年1月1日至92年2月8日間已核定之進口關稅均依促
    進產業升級條例第9條之1准予退回納稅義務人之事實可佐。
(四)、一併陳明本件訴訟標的係依促進產業升級條例第9條之1第1
    項請求退回已依關稅法第14條完稅放行之核定關稅案件，且
    原告非為不服行為時關稅法第40條所規範之不服海關對其進
    口貨物核定之稅則稅號、完稅價格或應補繳稅款或特別關稅
    者，故本件不適用關稅法之復查程序，原告得於被告做成否
    准之處分後逕行提起訴願及行政訴訟。
(五)、關稅法及其他法律皆無明文限制已核定之進口關稅不得退回
    ，復無明文訂定退回已核定之進口關稅之時效限制，本件請
    求權既係發生自促進產業條例，則該公法請求權之時效限制
    於實體法律缺位之情況下，自當以行政程序法第131條為該
    請求權之時效期間，至消滅時效之起算點，應自請求權可行
    使之日起算，亦即以多階段行政處分中其實體及程序要件皆
    完備暨退稅標的已存在之期日為請求權可行使之日（亦即若
    先取得「科學工業進口國內尚未製造機器設備證明書」再進
    口該證明書所載之機器設備者應以通關放行日起算。反之若
    先進口屬科學工業國內尚未製造之機器設備通關放行後再取
    得「科學工業進口國內尚未製造機器設備證明書」者，則應
    以「科學工業進口國內尚未製造機器設備證明書」送達納稅
    義務人之日起算）被告違反法律保留原則致生損害原告之合
    法請求權利且無其他簡易而有效之途徑達成原告之請求權利
    ，故本件原告有權利保護之必要，應判決課予被告做成依法
    退還原告系爭關稅之義務並給付原告系爭關稅。
貳、被告答辯主張略謂：
一、聲明：
(一)、駁回原告之訴。
(二)、訴訟費用由原告負擔。
二、理由：
(一)、查財政部86年4月17日台財關字第862000293號函係對關稅法
    第5條之1（現行關稅法第18條）有關限期補正所為之統一解
    釋，核其意旨應屬行政規則，是該訂定無需有法律之授權，
    為此，原告所為之主張，顯無理由。次查上開財政部86年函
    說明一、核示：「依規定得減、免關稅之貨物，納稅義務人
    於進口報關時，未依關稅法第5條之1（行為時關稅法第14條
    ，現行關稅法第18條）第3項第1款規定申請繳納保證金而繳
    稅之案件，如於貨物進口放行前或放行後4個月內檢具減、
    免關稅有關證明文件，向海關申請補正，經海關核准減、免
    關稅者，准予退還其已繳納之關稅。」係為落實執行政府產
    業政策及推行為民服務宗旨，並嘉惠廠商於貨物進口後，准
    於4個月內檢具有關證明文件申請發還其已納關稅之德政，
    依大法官會議釋字第287號解釋：「行政主管機關就行政法
    規所為之釋示，係闡明法規之原意，固應自法規生效之日起
    有其適用。．．．」，則前揭函釋之適法殆無疑義，並無原
    告所稱與中央法規標準法第5條、第6條及行政程序法第174
    條之1相牴情形。又原告業經經濟部92年4月7日經授工字第
    09221004350號函同意認定為「科學工業公司」，符合「促
    進產業升級條例」第9條之1規定，並遂行其關稅退稅之申請
    。依原告為經經濟部認定「科學工業公司」之特定屬性，並
    據此依法申辦退稅之特殊事項，自非「行政程序法第150條
    所稱法規命令，對多數不特定人民就一般事項所作抽象之對
    外發生法律效果之規定」適用範疇，則無該法條之適用。再
    查原告於92年8月1日報運貨物進口，依行為時關稅法第14條
    （現行關稅法第18條）第1項規定先行徵稅放行在案，並未
    依同條第3項第1款規定申請繳納保證金辦理驗放，且貨物於
    92年8月1日放行，卻遲至92年11月10日始檢具免稅證明文件
    送達被告申辦退還關稅，已逾上開貨物放行後4個月內之期
    限；另不論按海關進口稅則增註規定減、免進口稅案件，或
    依「促進產業升級條例」第9條之1免徵進口稅費案件，蓋皆
    依據行為時關稅法第14條（現行關稅法第18條）第1項或第3
    項規定辦理而適用前揭函釋；再依「關稅法」特別法優於「
    行政程序法」普通法原則，則被告依據關稅法暨相關函釋否
    准原告退還關稅之申請，乃於法有據。
(二)、按原告辦理貨物通關進口繳稅放行暨踐行退還關稅之申請，
    蓋依「關稅法」、「促進產業升級條例」等特別法之規定辦
    理，而本案否准退稅之爭點在於貨物放行後申請退稅是否逾
    限，其補辦手續之期限，自應依「關稅法」暨相關函釋規定
    辦理，基於特別法優於普通法之法律原則，除符合「行政程
    序法」第3條、第4條規定外，自無原告所稱「行政程序法」
    第131條規定之適用。另查貨物進口人不依行為時關稅法第
    14條第3項（現行關稅法第18條第3項）申請繳納相當金額之
    保證金先行驗放，則依行為時關稅法第40條（現行關稅法第
    45條）規定，應於收到稅款繳納證之翌日起30日內，依規定
    格式以書面向海關申請復查，是上開4個月限期之規定，在
    關稅法第18條第4項訂定前，應屬好意施惠性質；又因促進
    產業升級條例並非關稅法之特別法，則兩者效力，彼此不相
    容納（按：該免稅函於有效期內，仍可繼續使用，是其與本
    件無涉），據此，本件亦無行政程序法第127條之適用，所
    訴顯有誤解，委無足採。綜上所述，原告之主張無理由。
    理  由
甲、程序方面：本件行政訴訟起訴後被告之代表人變更，玆經現
    任代表人具狀承受訴訟，核無不合，應予准許。
乙、實體方面：
一、按「為加速進口貨物通關，海關得按納稅義務人應申報之事
    項，先行徵稅驗放，事後再加審查．．．：如有應退應補稅
    款者，應於貨物放行之翌日起6個月內，通知納稅義務人，
    逾期視為業經核定。．．．進口貨物有下列情事之一者，不
    得依第1項規定先行徵稅驗放。但海關得依納稅義務人之申
    請，准其繳納相當金額之保證金，先行驗放，並限期由納稅
    義務人補辦手續，屆期未補辦者，沒入其保證金：一、納稅
    義務人未即時檢具減、免關稅有關證明文件而能補正者。．
    ．．」為行為時關稅法第14條第1項及第3項第1款所明定。
    次按「屬科學工業之公司，於91年1月1日起自國外輸入自用
    之機器、設備，在國內尚未製造，經經濟部專案認定者，免
    徵進口稅捐及營業稅。．．．第1項所稱國內尚未製造之機
    器、設備，由中央工業主管機關認定之。」及「中華民國89
    年1月1日以後修正條文，自公布日施行．．．」分別為92年
    2月6日修正之促進產業升級條例第9條之1第1項、第3項及第
    72條第2項後段所明定。又「依規定得減免關稅之貨物，納
    稅義務人於進口報關時，未依關稅法第5條之1（現行關稅法
    第14條）第3項第1款規定申請繳納保證金而繳稅之案件，如
    於貨物進口放行前或放行後（已修正為放行之翌日起）4個
    月內檢具減、免關稅有關證明文件，向海關申請補正，經海
    關核准減、免關稅者，准予退還其已繳納之關稅。」、「一
    、依促進產業升級條例第9條之1第1項規定：『屬科學工業
    之公司，於91年1月1日起自國外輸入自用機器、設備，在國
    內尚未製造，經經濟部專案認定者，免徵進口稅捐及營業稅
    』。及同條第3項規定：『第1項所稱國內尚未製造之機器、
    設備，由中央工業主管機關認定之』，並自91年1月1日起適
    用。故營業人於91年1月1日起進口符合該條文規定之機器、
    設備，業經海關課徵進口稅捐及代徵營業稅者，依法可向海
    關申請退稅。」及「一、屬科學工業之公司，進口國內尚未
    製造之機器設備符合促進產業升級條例第9條之1第1項規定
    ，得向海關申請退稅者，請檢具經濟部工業局核發之『製造
    業及相關技術服務業屬於科學工業進口國內尚未製造之機器
    設備證明書』，及蓋有公司大小章之申請書，向進口地關稅
    局申辦。」分別經財政部86年4月17日台財關第00000000000
    號、92年2月11日台財稅字第0910456856號令及92年5月16日
    台財關字第0920550338號令釋示在案。又「關於依據促進產
    業升級條例第9條之1規定，貴局於核退進口關稅及代繳營業
    稅發生疑義．．．說明．．．三、另對於已完稅通關放行案
    件，進口人於貨物放行逾4個月後，始檢具主管機關於貨物
    放行後4個月內已提出申請之證明文件或已經核定之證明文
    件向海關申請退還原繳稅費，海關是否准予退還該項稅費乙
    節，請依財政部86年4月17日台財關第862000293號函核示辦
    理。」財政部關稅總局92年8月25日台總局徵字第092010581
    3號函釋示可參。
二、本案原告於92年8月1日委由鴻天運通有限公司向被告報運進
    口可程式恆溫恆溼箱乙批（進口報單號碼：第
    CL/92/522/08577號），經電腦篩選以C1（免審免驗）方式
    通關，並於當日完稅放行在案。嗣原告分別於92年10月31日
    及同年12月4日以精碟（92）總字第103106號及第120403號
    申請書檢具經濟部工業局於92年9月17日簽證核准第
    ID2Ｚ0000000000號及92年11月27日簽證核准第
    ID2Ｚ0000000000號之「製造業及其相關技術服務業屬於科學
    工業進口國內尚未製造之機器設備證明書」影本，向被告申
    請退還已繳納之進口關稅16,039元，被告以其已逾財政部86
    年4月17日台財關第00000000000號函示規定貨物進口之翌日
    起4個月內檢具減免稅文件補正之期限，遂否准其退還關稅
    之申請，固非無見。
二、原告起訴意旨略謂：被告86年4月17日台財關字第862000293
    號函釋為職權命令而非法規命令，故既為職權命令即須符合
    行政程序法第174條之1規定，換言之，被告應就86年4月17
    日台財關字第862000293號函配合行政程序法之規定，進行
    修法或予以廢止、刪除，惟本件被告卻以上開函釋逕行限制
    原告依法請求退回已完納進口稅捐之請求，上開函釋違反行
    政程序法第158條第1項第1款、第2款而無效。且原告遍查關
    稅法、促進產業升級條例等法律暨相關法規，皆未規定系爭
    已完納之進口關稅請求退回期間應於一定期間消滅之規定，
    關稅法及其特別法（即促進產業升級條例等）既未規定該請
    求權消滅時效，自應適用行政程序法第131條規定。又原告
    非依據86年之解釋函令為請求權基礎，係依據促進產業升級
    條例規定等語。
三、本院判斷如下：
(一)、財政部86年4月17日台財關第862000293號函釋作成時施行之
    關稅法第5條之1第3項第1款規定「進口貨物有左列情事之一
    者，不得依第1項規定先行徵稅驗放。但海關得依納稅義務
    人之申請，准其繳納相當金額之保證金，先行驗放，並限由
    納稅義務人補辦手續，逾期未補辦者，沒入其保證金：一納
    稅義務人未即時檢具減、免關稅有關證明文件而能補正者。
    」，另本件行為時關稅法第14條第3項第1款亦僅規定：「進
    口貨物有下列情事之一者，不得依第1項規定先行徵稅驗放
    。但海關得依納稅義務人之申請，准其繳納相當金額之保證
    金，先行驗放，並限期由納稅義務人補辦手續，屆期未補辦
    者，沒入其保證金：一納稅義務人未即時檢具減、免關稅有
    關證明文件而能補正者。均未針對得減免關稅之貨物，於進
    口報關時，未依上開條文第3項第1款申請繳納保證金而繳稅
    之情形，規定納稅義務人得申請退還其已繳納之關稅之期限
    ，亦未授權行政機關得以行政命令就此種公法上退稅請求權
    之時效為如何之限制，則系爭86年4月17日台財關第
    862000293號函釋逕行規定：「依規定得減免關稅之貨物，
    納稅義務人於進口報關時，未依關稅法第5條之1（行為時為
    第14條）第3項第1款規定申請繳納保證金而繳稅之案件，如
    於貨物進口放行前或放行後（已修正為放行之翌日起）4個
    月內檢具減、免關稅有關證明文件，向海關申請補正，經海
    關核准減、免關稅者，准予退還其已繳納之關稅。」無異規
    定納稅義務人對於得減免關稅之貨物，申請退還其已繳納之
    關稅者，須於貨物進口放行前或於放行之翌日起4個月內為
    之，逾期即喪失其請求權。按人民有依法律納稅之義務，憲
    法第19條定有明文，本件系爭貨物既為依法得免關稅之貨物
    ，除「法律」另有規定外，原告並無納稅之義務。揆諸司法
    院釋字第474號解釋所揭示「有關人民自由權利之限制應以
    法律定之，並不得逾越必要之程度，應依法律規定之事項不
    得以命令定之，憲法第23條、中央法規標準法第5條、第6條
    均有明定。若以法律授權限制人民自由權利者，須法有明示
    其授權之目的、範圍及內容並符合具體明確之要件，主管機
    關根據授權訂定施行細則，自應遵守上述原則，不得逾越母
    法規定之限度或增加法律所無之限制。．．．時效制度不僅
    與人民權利義務有重大關係，且其目的在於尊重既存之事實
    狀態，及維持法律秩序之安定，與公益有關，須逕由法律明
    定，自不得授權行政機關衡情以命令訂定或由行政機關依職
    權以命令訂之。．．．」之意旨，系爭86年4月17日台財關
    第862000293號函釋即與中央法規標準法第6條、第6條規定
    法律保留原則有所抵觸，依司法院大法官會議釋字第216號
    解釋，本院本不受其拘束，並不予適用。被告援引此函釋，
    以原告申請退還其已繳納之關稅款，已逾貨物進口放行之翌
    日起4個月之期限，否准其退還關稅之申請，對原告已發生
    得免稅之進口貨物，應繳納進口稅捐之不利結果，自難予以
    維持。
(二)、次按「依促進產業升級條例第9條之1第1項規定：『屬科學
    工業之公司，於91年1月1日起自國外輸入自用機器、設備，
    在國內尚未製造，經經濟部專案認定者，免徵進口稅捐及營
    業稅』及同條第3項規定：『第1項所稱國內尚未製造之機器
    、設備，由中央工業主管機關認定之』，並自91年1月1日起
    適用。故營業人於91年1月1日起進口符合該條文規定之機器
    、設備，業經海關課徵進口稅捐及代徵營業稅者，依法可向
    海關申請退稅。」為財政部92年2月11日台財稅字第
    0910456856號及92年5月16日台財關字第0920550338號函釋
    示在案，經核與關稅法相關規定無違，且為適用促進產業升
    級條例之合目的性解釋，應予適用。由此函釋亦足見，進口
    人有向海關申請退稅之公法請求權，並未限制必需符合行為
    時關稅法第14條（現行法第18條）第3項第1款規定，以進口
    時業已繳納保證金先行驗放，且需於「進口放行之翌日起4
    個月之期限」或「促進產業升級條例第9條之1第1項生效日
    起4個月之期限」之限制，否則92年2月6日增訂之促進產業
    升級條例第9條之1第1項可溯及既往生效之規定，將因關稅
    法之規定成為具文；而就同一行為時關稅法第14條規定之解
    釋，自不能謂92年2月8日促進產業升級條例第9條之1第1項
    生效日前，進口人有「申請退稅之公法請求權」，而92年2
    月9日以後進口者，則無「申請退稅之公法請求權」，而其
    請求權係另源自於86年4月17日台財關第862000293號函釋之
    「授益規定」之割裂解釋，與解釋法律之原則不合。再者，
    參諸訴願決定理由四倒數第6行所載「本案否准退稅之爭點
    在於申請是否逾限」，亦肯認進口人有退稅請求權，是以本
    件即應就財政部92年8月25日函釋指示被告應依86年4月17日
    函釋所定於進口後4個月申請，是否合法為審究標的？
(三)、又依行政程序法第174條之1規定「本法施行前，行政機關依
    中央法規標準法第7條訂定之命令，須以法律規定或以法律
    明列其授權依據者，應於本法施行後2年內，以法律規定或
    以法律明列其授權依據後修正或訂定；逾期失效。」，其所
    稱之「命令」並不限於職權命令，尚包括法規命令在內。申
    言之，職權命令及無具體授權之法規命令（例如概括授權之
    施行細則）規範內容涉及人民之權利義務者，均有其適用（
    法務部91年3月14日法律字第0910006101號函釋意旨參照）
    。其規範內容涉及人民之權利義務者，亦應於行政程序法90
    年1月1日施行後2年內，改以法律規定，或於法律中增列其
    授權依據後修正或重新訂定之，逾期即失其效力。此觀諸關
    稅法於93年5月5日修正公布之增列第18條（原第14條）第4
    項「依法得減免關稅之進口貨物，未依前項第1款規定申請
    繳納保證金而繳稅者，得於貨物進口放行前或放行後4個月
    內，檢具減、免關稅關證明文件申請補正及退還其應退之關
    稅」及其立理由所載「第4項新增。財政部86年4月17日台財
    關第86000293號函之內容，涉及人民權利義務之免稅規定，
    爰提升法律位階，於本法中訂定，以符租稅法定主義」，亦
    足證被告據以駁回原告申請所引之財政部上開函令，已涉及
    人民權利義務，依行政程序法第174條之1規定，應以法律或
    法律明列授權而訂定命令而行之，財政部於行政程序法90年
    1月1日施行後2年內，未改以法律規定，或於法律中增列其
    授權依據後修正或重新訂定之，則自92年1月2日以後，該函
    令即已失其效力，被告亦不得加以適用。迺財政部關稅總局
    未注意及此，於其因逾2年已自92年1月1日失效後，仍以92
    年8月25日台總局徵字第0920105813號函指示下級機關之被
    告援用，被告遂以92年11月10日基普進字第0920109695號函
    援引該已失效之函令，以原告申請退還其已繳納之關稅款，
    已逾貨物進口放行之翌日起4個月之期限，否准其退還關稅
    之申請，自有違誤。
(四)、又按「短徵、溢徵或短退、溢退稅款者，海關應於發覺後通
    知納稅義務人補繳或具領，或由納稅義務人自動補繳或申請
    發還。前項補繳或發還期限，以1年為限；短徵、溢徵者，
    自稅款完納之翌日起算；短退、溢退者，自海關填發退稅通
    知書之翌日起算。．．．」行為時關稅法第59條雖定有明文
    ，此固係對在通關程序中來提起復查、訴願及行政訴訟之救
    濟程序，因而課稅確定者之退補關稅之規定，惟依同法施行
    細則第55條規定「本法第59條所稱短徵或溢徵之稅款，指海
    關或納稅義務人於稅款完納後，因發現稅則號別、稅率適用
    、稅款計算、稅單填寫、幣別、計價單位、匯率、運費或保
    險費顯然錯誤致短徵或溢徵者。所稱短退或溢退稅款，指海
    關或退稅申請人於退稅款核定通知後，因退稅款計算或退稅
    通知書填寫等顯然錯誤致短退或溢退者。．．．」，將依法
    令規定本應免徵進口稅捐，卻已實際繳稅之情形排除在「溢
    徵」之範圍之外，則對於91年1月1日起進口符合促進產業升
    級條例第9條之1第1項規定之機器、設備，業經海關課徵進
    口稅捐及代徵營業稅者，其依法向海關申請退稅時，亦無須
    受從稅款完納之翌日起算1年之限制，而應適用行為時行政
    程序法第131條第1項「公法上之請求權，除法律有特別規定
    外，因5年間不行使而消滅」之規定，以自其稅款完納之翌
    日起算5年為其請求權時效，本件原告申請時既未逾5年，而
    93年5月5日修正生效之關稅法第18條第4項雖已增定「依法
    得減免關稅之進口貨物，未依前項第1款規定申請繳納保證
    金而繳稅者，得於貨物進口放行前或放行後4個月內，檢具
    減、免關稅有關證明文件申請補正及退還其應退之關稅」，
    即係將系爭財政部86年4月17日台財關第862000293號函令內
    容，提昇為法律規定，依法律不溯及既往原則，本件並不適
    用，本件仍應適用有利於原告之行為時關稅法及行政程序法
    第131條第1項之規定。
四、綜上所述，被告依財政部關稅總局違法之92年8月25日函釋
    所為之否准退還之處分，於法尚有違誤，訴願決定予以駁回
    ，亦有未合，均應由本院予以撤銷，爰判決被告應作成准予
    退稅之行政處分。
據上論結，原告之訴為有理由，爰依行政訴訟法第236條、第195
條第1項前段，行政訴訟法第98條第3項前段，判決如主文。
中　　華　　民　　國　　94　　年　 　3　　月　 31  　 日
 　　　　　　　　　　　　   第 五 庭   法　官 劉介中
上為正本係照原本作成。
本件以訴訟事件所涉及之法律見解具有原則性者為限，始得於本
判決送達後20日內向本院提出上訴狀並表明上訴理由，如已於本
判決宣示後送達前提起上訴者，應於判決送達後20日內補具上訴
理由（均按他造人數附繕本），且經最高行政法院許可後方得上
訴。
中　　華　　民　　國　　94　　年　 　3　　月　 31  　 日
                                        書記官 黃明和
